【裁判字號】    92,上易,3499
【裁判日期】    921231
【裁判案由】    詐欺
【裁判全文】
臺灣高等法院刑事判決                          九十二年度上易字第三四九九號
    上  訴  人
    即  被  告  乙○○
右上訴人因詐欺案件，不服臺灣桃園地方法院九十一年度易字第一三二一號，中華民
國九十二年九月十五日第一審判決（起訴案號：臺灣桃園地方法院檢察署九十一年度
偵緝字第一八０號），提起上訴，本院判決如左：
    主  文
原判決撤銷。
乙○○無罪。
    理  由
一、公訴意旨略以：被告乙○○與蔡姓真實姓名年籍不詳男子基於意圖為自己不法所
    有之共同犯意，於民國八十九年間，由其以個人名義前往桃園郵局開設局號為○
    一二○○○｜一、帳號為二六五二九六｜六號之帳戶後，即八十九年八月間，自
    行印製「寶源投資管理（香港）有限公司三十周年慶生回饋大贈獎幸運袋」及金
    額高達新台幣（下同）六十萬元之中獎單，寄送至桃園縣新屋鄉東明村一鄰一之
    一號予甲○○收執，甲○○不疑有詐，開啟前揭幸運袋後，即按中獎單上之電話
    撥打，並按接聽之不詳姓名人所指示，於八十九年八月五日，匯款十萬元至乙○
    ○所申請使用之前揭帳戶，然乙○○等人事後即置之不理，認被告涉犯刑法第三
    百三十九條詐欺取財罪嫌。
二、按犯罪事實應依證據認定之，無證據不得推定其犯罪事實。又不能證明被告犯罪
    者，應諭知無罪之判決，刑事訴訟法第一百五十四條及第三百零一條第一項分別
    定有明文。次按認定犯罪事實，須依證據，而所謂證據，係指合法之積極證據就
    犯罪事實能為具體之證明者而言；又認定不利於被告之事實，須依積極證據，苟
    積極證據不足為不利於被告事實之認定時，即應為有利於被告之認定，更不必有
    何有利之證據，最高法院三十年上字第八一六號著有判例。再所謂「積極證據足
    以為不利被告事實之認定」，係指據為訴訟上證明之全盤證據資料，在客觀上已
    達於通常一般之人均不致於有所懷疑，而得確信被告確曾犯罪之程度，若未達到
    此一程度，而有合理懷疑之存在時，即無從為有罪之確信，此觀同院七十六年度
    台上字第四八九六號判例意旨自明。
三、本件公訴人認上訴人即被告乙○○涉犯詐欺取財罪嫌，無非以被告乙○○供承提
    供上開帳戶、被害人甲○○指述、中獎廣告單、桃園郵局函、客戶基本資料、匯
    款單各一份、及被告自八十八年七月三十日由桃園市遷入龜山鄉後即未有補發身
    分證紀錄，被告提供居住於桃園縣桃園市○○路六十九號二樓之蔡姓真實姓名年
四、經查：
(一)、被告於本院審理時供述：伊不識字，已經多年沒有工作，係遊民四處流浪，之前
    僅在桃園公園食用社會福利機構，準備之飯食，伊全身是病，脖子已經腫起來了
    ，因積欠醫院醫療費，沒有辦法看病，伊於九十二年十一月十七日以罹患肝硬化
    併肝昏迷、食道靜脈出血之重大傷病，申請重大傷病免自行部分負擔，並提出之
    全民健康證明卡影本為證，依被告所罹患之上開重病情形，被告疾病纏身顯非短
    期間，足證被告確實係社會上病苦無依，生活困頓，急需社會扶助之人，否則極
    易為社會不法份子施以小惠，而成為被利用犯罪之工具，應可確定。
(二)、被告於第一次偵查初訊時供述，真實姓名不詳之「蔡進興」之人係在桃園火車站
    認識後，他說借用帳戶係供他與老婆存錢用，請伊喝二次酒作為報酬，曾經受邀
    前去「蔡姓」與其配偶在桃園後火車站住處二次（即桃園市○○路六十九號二樓
    經警於九十一年四月二十日實地查訪附近居民得知已有八個月未發現有人員進出
    ，而
    在卷可查（見偵緝字自第三十八頁至第四十頁），雖被告所提上開地址住用之人
    因人去樓空而無從查證，惟參以被告及時提供相關資料供警查證後，堪認該址於
    八個月前即九十年八月間之前確有人在上址活動等情，足認被告於本件案發生時
    八十九年五月十七日或八十九年八月間曾經前往該址之事實，尚非顯不可採。
(三)、被告設在桃園郵局設立二六五九六-六帳戶，自八十九年五月十七日起至八十九
    年十二月二十一日止，期間除被害人於八十九年八月五日匯款新台幣（下同）十
    萬元外（交易代號5501），另先後於八十九年五月二十二日、同年七月十五日、
    同年月十七日、同年八月三日、同年月十日以其他交易代號存款者分別有六千元
    、十萬元、一萬元、二千元、三十萬元之存款入帳，被告已經多年無工作且係生
    活困窘之人，上開各筆存款金額並不固定，應非被告個人存款，堪認係被告帳戶
    借予自稱「蔡進興」夫婦使用後借用人之存款，應可認定，惟上開帳戶使用近三
    個月（即八十九年八月五日）除被害人甲○○指述被騙匯款至該帳戶，並於八十
    九年八月九日提起告訴外，迄今並無其他存入此帳戶之存款人出面主張認係被詐
    騙匯款對被告另行告訴，堪認被告上開帳戶內除被害人甲○○指述之該筆匯款外
    ，其他各筆存款，應均係正常交易之事實，並無何不法之匯款，應可認定。
(四)、綜上可知，被告係生活無靠之社會邊緣人，依被告當時情形交友不易，被告與自
    稱「蔡進興」者因偶然機會相遇，並接受「蔡進興」請客喝酒，被告甚且受邀前
    往自稱「蔡進興」友人之上開住址，進而彼此認識，依當時情形，被告同意交付
    上開帳戶供認識「蔡進興」夫婦使用，且多筆進出存款均正常使用近三個月之情
    形下，縱然其中一筆屬被害人被詐騙之款項，亦難遽認被告於出借上開帳戶時即
    明知「蔡進興」有詐騙他人之意圖行為，進而基於與使用帳戶之人有何不法犯意
    之聯絡或行為分擔，甚或為幫助行為，則被告主張當時係單純提供此帳戶供友人
    使用，並未獲取其他不法所得，尚屬可採，此外本院亦查無其他積極証據足以証
    明，被告有何公訴人所指之共同或幫助詐欺犯行，揆之上開說明，並無證據足證
    被告提供帳戶時以獲取不法利益為對價，從而依「罪證有疑，利於被告」之證據
    法則，即不得遽為不利被告之認定，原審未詳查，論處被告有不法之犯意，論以
    刑責，認事用法自有未合，被告否認犯罪提起上訴為有理由，應由本院予以撤銷
    ，改判被告無罪之判決。
本案經檢察官劉家芳到庭執行職務。
據上論斷，應依刑事訴訟法第三百六十九條第一項前段、第三百六十四條、第三百零
一條第一項，判決如主文。
中      華      民      國    九十二    年     十二     月    三十一    日
                              臺灣高等法院刑事第二十三庭
                                  審判長法  官  黃  瑞  華
                                        法  官  陳  坤  地
                                        法  官  王  淑  滿
右正本證明與原本無異。
不得上訴。
                                        書記官  陳  思  云
中      華      民      國    九十二    年     十二     月    三十一    日


司法院資訊處製作；財團法人民間司法改革基金會備份。
